臺灣高雄地方法院刑事判決　
　　                              110年度審金訴字第328號
公  訴  人  臺灣高雄地方檢察署檢察官
被      告  謝伊恩


上列被告因詐欺等案件，經檢察官提起公訴（110年度偵字第148
72號），因被告於準備程序中就被訴事實為有罪之陳述，本院合
議庭裁定由受命法官獨任進行簡式審判程序，判決如下：
    主  文
謝伊恩犯如附表一「主文欄」所示之罪，各處如附表一「主文欄
」所示之刑。應執行有期徒刑壹年伍月。緩刑貳年，並應向附表
二所示之被害人支付如附表二所示內容之損害賠償。
    事  實
一、謝伊恩可預見三人以上所組成具持續性、牟利性之有結構性
    詐欺集團盛行，若其提供金融機構帳戶予他人使用且依指示
    提領帳戶內款項後轉交他人，可能與詐欺集團成員共同實施
    詐欺取財及洗錢犯行，仍不違背其本意，基於參與犯罪組織
    之不確定故意，加入由真實姓名年籍不詳暱稱「陳思穎」、
    「劉柏昇」、「林專員」之成年人及其他不詳詐欺集團成年
    成員所組成以實施詐術為手段，具有持續性及牟利性之有結
    構性詐欺集團，並與該集團成員共同意圖為自己不法之所有
    ，基於三人以上共同詐欺取財、洗錢以掩飾及隱匿詐欺所得
    去向與所在之不確定故意之犯意聯絡，於民國109年11月間
    某日，由謝伊恩提供其所申辦之合作金庫北台南分行帳號00
    0-000000000000號帳戶（下稱合庫帳戶）、中國信託商業銀
    行三民分行帳號000-000000000000號帳戶（下稱中信帳戶）
    及國泰世華商業銀行左營分行帳號000-000000000000號帳戶
    （下稱國泰世華帳戶）之帳戶資料予上開詐欺集團使用。再
    由該集團不詳成員分別於附表一編號1至4所示時間，以附表
    一各該編號所示方式詐欺鄭淑珠、左永平、謝淑賢、潘玉双
    等人，致其等分別陷於錯誤，而於附表一各該編號所示時間
    匯款至附表一各該編號所示帳戶內。復由謝伊恩依「劉柏昇
    」指示，於附表一編號2至4所示提領時間、地點，領取附表
    一編號2至4所示金額之款項後，將所提領款項分別在高雄市
    ○○區○○路000號、高雄市○○區○○路000號前交付予「劉柏昇」
    指示之「林專員」，而以此迂迴層轉之方式掩飾及隱匿如附
    表一編號2至4所示詐欺所得之去向與所在，謝伊恩並獲得如
    附表一編號2至4所示金額之報酬；附表一編號1所示鄭淑珠
    匯至合庫帳戶之款項，則因該帳戶經列為警示帳戶，謝伊恩
    無法提領其內款項轉交其他詐欺成員，而尚未發生製造金流
    斷點以掩飾、隱匿詐欺所得去向、所在之結果，因此洗錢未
    遂。
二、案經鄭淑珠、左永平、謝淑賢、潘玉双訴由高雄市政府警察
    局三民第二分局報告臺灣高雄地方檢察署檢察官偵查起訴。
    理  由
一、本件被告謝伊恩所犯係死刑、無期徒刑、最輕本刑為3年以
    上有期徒刑以外之罪，其於準備程序進行中就被訴事實為有
    罪之陳述，經受命法官告知簡式審判程序之旨，並聽取當事
    人之意見後，本院合議庭認無不得或不宜改依簡式審判程序
    進行之情形，爰依刑事訴訟法第273條之1第1項規定，裁定
    由受命法官獨任進行簡式審判程序。又本案所引屬於審判外
    陳述之傳聞證據，除依組織犯罪防制條例第12條第1項中段
    規定無證據能力外（詳後述），其餘依刑事訴訟法第273條
    之2規定，不受第159條第1項關於傳聞法則規定之限制，依
    法有證據能力，合先敘明。
二、上開事實，業據被告於警詢及偵查中陳述明確及於本院審理
    時坦承不諱（見警卷第7至18頁，偵卷第35至36頁，本院卷
    第51、139、153頁），並經告訴人鄭淑珠、左永平、謝淑賢
    、潘玉双於警詢中指訴綦詳（見警卷第19至32頁），且有被
    告所申辦國泰世華帳戶、中信帳戶及合庫帳戶之客戶資料及
    交易明細、告訴人鄭淑珠提出之匯款回條及存摺資料影本、
    告訴人左永平提出之匯款申請書及存摺資料影本、告訴人謝
    淑賢提出之存款憑條、告訴人潘玉双提出之匯款申請書、被
    告與「陳思穎」及「劉柏昇」間之LINE對話紀錄、被告於10
    9年11月26日至中國信託銀行九如分行提領款項之監視器錄
    影畫面截圖等件在卷可參（見警卷第33至71、83至95頁，偵
    卷第21頁），足認被告之任意性自白與事實相符，堪予採為
    本案認定事實之基礎。又依組織犯罪防制條例第12條第1項
    中段規定：「訊問證人之筆錄，以在檢察官或法官面前作成
    ，並經踐行刑事訴訟法所定訊問證人之程序者為限，始得採
    為證據」，係以立法排除被告以外之人於警詢或檢察事務官
    調查中所為之陳述，得適用刑事訴訟法第159條之2、第159
    條之3及第159條之5之規定，是證人於警詢時之陳述，於違
    反組織犯罪防制條例案件，即絕對不具有證據能力，自不得
    採為判決基礎（最高法院107年度台上字第3589號判決同此
    意旨），是本判決認定被告參與犯罪組織犯行部分，被告以
    外之人於警詢之陳述，即不具有證據能力；是以就被告參與
    犯罪組織部分之證據，應刪除附表一編號3部分告訴人謝淑
    賢於警詢時之指訴，爰予敘明。從而，本案事證明確，被告
    上開犯行堪予認定，應依法論科。
三、論罪科刑：　
  ㈠按組織犯罪防制條例所稱之犯罪組織，係指三人以上，以實
    施強暴、脅迫、詐欺、恐嚇為手段或最重本刑逾5年有期徒
    刑之罪，所組成具有持續性及牟利性之有結構性組織；而所
    稱有結構性組織，係指非為立即實施犯罪而隨意組成，不以
    具有名稱、規約、儀式、固定處所、成員持續參與或分工明
    確為必要，組織犯罪防制條例第2條第1、2項分別定有明文
    。經查，被告可預見三人以上所組成具持續性、牟利性之有
    結構性詐欺集團盛行，若其提供金融機構帳戶予他人使用且
    依指示提領帳戶內款項後轉交他人，可能與詐欺集團成員共
    同實施詐欺取財及洗錢犯行，仍不違背其本意，加入「陳思
    穎」、「劉柏昇」、「林專員」等人所屬詐欺犯罪組織集團
    後，負責提領被害人受騙款項及將款項上繳之工作等節，業
    經認定如前，是客觀上該詐欺集團成員包含被告在內已達3
    人以上，且依被告本案犯罪情節，可知被告所參與之組織，
    其成員均係以詐騙他人金錢獲取不法所得為目的，分別負責
    撥打電話實行詐術或上下聯繫、指派工作或擔任車手提領贓
    款等行為，被告所參與者，係透過縝密之計畫與分工，成員
    彼此相互配合，由多數人所組成之於一定期間內存續以實施
    詐欺為手段而牟利之具有完善結構之組織，堪認被告所屬詐
    欺集團確屬3人以上以實施詐術為手段，所組成具有持續性
    及牟利性之有結構性犯罪組織，合於組織犯罪防制條例第2
    條第1項所稱之犯罪組織無訛。又被告所為乃單純加入本案
    犯罪組織，並在該犯罪組織中分擔前述工作，是被告僅係參
    與該犯罪組織，並非發起、主持、操縱或指揮該犯罪組織之
    人一情，亦堪認定。
　㈡又現今詐欺集團之成員皆係為欺罔他人，騙取財物，方參與
    以詐術為目的之犯罪組織。倘若行為人於參與詐欺犯罪組織
    之行為繼續中，先後多次為加重詐欺之行為，因參與犯罪組
    織罪為繼續犯，犯罪一直繼續進行，直至犯罪組織解散，或
    其脫離犯罪組織時，其犯行始行終結。故該參與犯罪組織與
    其後之多次加重詐欺之行為皆有所重合，然因行為人僅為一
    參與犯罪組織行為，侵害一社會法益，屬單純一罪，應僅就
    「該案中」與參與犯罪組織罪時間較為密切之首次加重詐欺
    犯行，論以參與犯罪組織罪及加重詐欺罪之想像競合犯，而
    其他之加重詐欺犯行，祗需單獨論罪科刑即可，無需再另論
    以參與犯罪組織罪，以避免重複評價。另犯罪之著手，係指
    行為人基於犯罪之決意而開始實行密接或合於該罪構成要件
    之行為而言。而首次加重詐欺犯行，其時序之認定，自應以
    詐欺取財罪之著手時點為判斷標準；詐欺取財罪之著手起算
    時點，依一般社會通念，咸認行為人以詐欺取財之目的，向
    被害人施用詐術，傳遞與事實不符之資訊，使被害人陷於錯
    誤，致財產有被侵害之危險時，即屬詐欺取財罪構成要件行
    為之著手，並非以取得財物之先後順序為認定依據（最高法
    院109年度台上字第3945號判決意旨參照）。揆諸前揭說明
    ，被告所犯之參與犯罪組織罪應與本案中之「首次」加重詐
    欺犯行（即附表一編號3所示犯行）論以參與犯罪組織罪（
    依卷附臺灣高等法院被告前案紀錄表，被告並無因參與本案
    詐欺集團所為其他詐欺犯行經起訴而繫屬於其他法院或經法
    院論罪科刑之情形），而基於刑罰禁止雙重評價原則，就本
    案中第2次（含）以後之加重詐欺犯行（即附表一編號1、2
    、4所示犯行），應僅論以加重詐欺罪即已足。
　㈢洗錢防制法第2條規定：「本法所稱洗錢，指下列行為：一、
    意圖掩飾或隱匿特定犯罪所得來源，或使他人逃避刑事追訴
    ，而移轉或變更特定犯罪所得。二、掩飾或隱匿特定犯罪所
    得之本質、來源、去向、所在、所有權、處分權或其他權益
    者。三、收受、持有或使用他人之特定犯罪所得」，是倘行
    為人意圖掩飾或隱匿特定犯罪所得來源，而將特定犯罪所得
    交予其他共同正犯予以隱匿，或由共同正犯以虛假交易外觀
    掩飾不法金流移動，即難認係單純犯罪後處分贓物之行為，
    仍應認構成洗錢防制法第2條第1或2款之洗錢行為（最高法
    院108年度台上字第1744號、108年度台上字第3086號判決意
    旨參照）。又已著手於犯罪行為之實行而不遂者，為未遂犯
    ，刑法第25條第1項定有明文。行為人如已著手實行洗錢行
    為而不遂（未生特定犯罪所得之本質、來源、去向、所在、
    所有權、處分權或其他權益被掩飾或隱匿之結果），係成立
    洗錢防制法第14條第2項、第1項之一般洗錢未遂罪（最高法
    院110年度台上字第4232號判決參照）。查被告提供中信帳
    戶、國泰世華帳戶予所屬詐欺集團使用，使詐欺集團以此作
    為收受詐欺所得款項所用，被告復已將附表一編號2至4所示
    告訴人受騙款項自其帳戶內提出並轉交給集團內其他成員，
    客觀上已製造金流斷點，使司法機關難以溯源追查犯罪所得
    之蹤跡與後續犯罪所得持有者，以掩飾或隱匿特定犯罪所得
    之所在及去向，是被告所為如附表一編號2至4所示部分，核
    屬洗錢防制法第2條第2款所規範之洗錢行為，應構成同條例
    第14條第1項之一般洗錢罪；惟就附表一編號1部分，被告雖
    提供合庫帳戶予所屬詐欺集團使用，使詐欺集團作為收受該
    編號所示詐欺款項之用，欲藉此遮斷資金流動軌跡，使該犯
    罪所得嗣後之流向難以查明，而著手於實行洗錢行為，然因
    合庫帳戶經列為警示帳戶而無法提款，致被告未能實際領出
    詐欺款項，尚未實際形成金流斷點，是被告此部分所為僅成
    立一般洗錢未遂罪。另附表一編號1所示詐欺所得款項固然
    尚未被提領，然被害人因受騙而匯款至本案詐欺集團成員掌
    握之帳戶，於款項完成匯轉時，該款項即在本案詐欺集團成
    員之實力支配範圍內，縱合庫帳戶嗣經列為警示帳戶而無法
    或未及提領成功，仍無礙於詐欺既遂之認定，附此敘明。
  ㈣核被告就事實欄一之附表一編號3所為，係犯組織犯罪防制條
    例第3條第l項後段之參與犯罪組織罪、刑法第339條之4第1
    項第2款之三人以上共同詐欺取財罪、洗錢防制法第14條第1
    項之一般洗錢罪；就事實欄一之附表一編號1所為，係犯刑
    法第339條之4第1項第2款之三人以上共同詐欺取財罪、洗錢
    防制法第14條第2項、第1項之一般洗錢未遂罪；就事實欄一
    之附表一編號2、4所為，均係犯刑法第339條之4第1項第2款
    之三人以上共同詐欺取財罪、洗錢防制法第14條第1項之一
    般洗錢罪。公訴意旨就事實欄一之附表一編號3部分，雖漏
    未論及被告參與犯罪組織罪部分，惟此部分與被告所犯三人
    以上共同詐欺取財罪、一般洗錢罪間，屬想像競合犯之裁判
    上一罪關係（詳後述），本院亦已告知被告此部分之罪名（
    見本院卷第137頁），對被告刑事辯護防禦權不生不利影響
    ，本院自得併予審理。另關於事實欄一之附表一編號1部分
    ，公訴意旨認被告所為已成立洗錢既遂罪，容有誤會，惟既
    遂、未遂僅犯罪之結果不同，其基本犯罪事實並無異處，尚
    不生變更起訴法條之問題。
  ㈤被告與事實欄所示詐欺集團成員間，就本案犯行有犯意聯絡
    及行為分擔，應論以共同正犯。
  ㈥被告就事實欄一之附表一編號3部分，係以一行為同時犯上開
    參與犯罪組織罪、三人以上共同詐欺取財罪及一般洗錢罪3
    罪，為想像競合犯，應從一重論以三人以上共同詐欺取財罪
    ；而就事實欄一之附表一編號1、2、4部分，被告分別以一
    行為同時犯上開三人以上共同詐欺取財罪、一般洗錢（既遂
    或未遂）罪，為想像競合犯，均應從一重論以三人以上共同
    詐欺取財罪。另被告本案所犯4次加重詐欺取財罪，被害人
    不同，犯罪行為應各自獨立，核屬犯意各別，行為互殊，應
    予分論併罰。
  ㈦按洗錢防制法第16條第2項規定：犯前二條之罪，在偵查或審
    判中自白者，減輕其刑。查被告就事實欄一之附表一編號1
    至4所示犯罪事實於本院審理時均坦承不諱，是其就所犯前
    開各該一般洗錢（既遂或未遂）罪部分，均有上開減輕其刑
    規定之適用。又就事實欄一之附表一編號1所示犯行，被告
    雖已著手洗錢，惟未生既遂結果而屬未遂階段，所生危害較
    既遂犯為輕，亦有刑法第25條第2項減輕其刑規定之適用。
    被告前述犯行雖均分別從一重之三人以上共同詐欺取財罪處
    斷，然就其所犯一般洗錢（既遂或未遂）罪此想像競合輕罪
    得減刑部分，本院於量刑時仍將併予審酌（最高法院108年
    度台上字第4405、4408號判決意旨參照）。
  ㈧爰以行為人之責任為基礎，審酌被告非無謀生能力，竟不思
    以正當途徑獲取財物，反參與詐欺集團犯罪組織行騙，提供
    其帳戶供受騙者匯款之用，復依詐欺集團成員之指示，提領
    如附表一編號2至4所示帳戶內款項，並將所領款項轉交給詐
    欺集團成員帶回上繳至集團，使詐欺集團成員得以順利獲得
    贓款，共同侵害如附表一編號1至4所示之人之財產法益，法
    紀觀念偏差，助長詐欺犯罪歪風，所為實屬不該；惟念其犯
    後坦承犯行，態度尚可，並自白參與洗錢犯行，附表一編號
    1部分亦屬洗錢未遂，且係基於不確定故意參與本案犯罪，
    所參與者係提供帳戶並依指示領取詐得款項並上繳之次要角
    色，其介入程度及犯罪情節，相較於主要之籌劃者、主事者
    ，顯然輕重有別。另衡以被告於本院審理中就本案犯行與告
    訴人左永平、謝淑賢、鄭淑珠達成調解，約定分期給付20萬
    元予告訴人左永平、6萬元予謝淑賢，且一次給付18萬元予
    告訴人鄭淑珠，被告亦已給付賠償金5萬元予告訴人潘玉双
    、5萬元予告訴人左永平、3萬元予告訴人謝淑賢、18萬元予
    告訴人鄭淑珠完畢，其中告訴人鄭淑珠、謝淑賢並具狀請求
    本院對被告從輕量刑並同意給被告緩刑自新之機會等節，有
    調解筆錄、刑事陳述狀、匯款單、收據等件存卷可佐（見本
    院卷第83至85、87、127、131、163、169頁），是被告行為
    所造成損害已有減輕；兼衡被告於本院自述之教育程度及生
    活經濟狀況（詳見本院卷第161頁）、素行（詳見卷附臺灣
    高等法院被告前案紀錄表）、犯罪動機、手段、對於法益所
    生危害等一切情狀，就其所犯各罪，分別量處如附表一「主
    文欄」所示之刑，並參酌各罪之犯罪時間、手法、侵害法益
    等關連性，定其應執行刑如主文所示。
四、被告前未曾因故意犯罪受有期徒刑以上刑之宣告，此有臺灣
    高等法院被告前案紀錄表在卷可考，其因一時失慮而觸犯刑
    章，且於犯後坦承犯行，復已給付上述金額之賠償金予本案
    告訴人，其中告訴人鄭淑珠、謝淑賢亦請求本院給予被告緩
    刑宣告一情，業如前述，堪認被告尚知悔悟而有積極彌補其
    行為所造成他人損害之意，因認被告經此偵、審程序及罪刑
    之宣告，當知所警惕，信無再犯之虞，是所宣告之刑應以暫
    不執行為適當，爰依刑法第74條第1項第1款規定予以宣告緩
    刑2年，以啟自新。又為免被告存有僥倖心理，以使被告對
    自身行為有所警惕，爰依刑法第74條第2項第3款規定，並命
    被告應向附表二所示被害人支付如附表二所示內容之損害賠
    償。另若被告未能履行義務，或未遵期給付而情節已達重大
    者，檢察官得聲請本院撤銷被告緩刑之宣告，附此敘明。
五、經查，被告因加入本案詐欺集團犯罪而獲得如附表一編號2
    至4所示共計6,000元之報酬一節，業經認定如前，且上開犯
    罪所得並未扣案，原應依刑法第38條之1第1項前段、第3項
    之規定諭知沒收或追徵。惟被告業已分別賠償告訴人潘玉双
    5萬元、告訴人左永平5萬元、告訴人謝淑賢3萬元，其金額
    已遠超過其犯罪所得，若再諭知沒收及追徵實有過苛之虞，
    爰依第38條之2第2項規定，不予宣告沒收或追徵。
六、組織犯罪防制條例第3條第3項規定應於刑之執行前，令入勞
    動場所，強制工作，其期間為3年部分，因違反憲法比例原
    則及憲法明顯區隔原則之要求，與憲法第8條保障人身自由
    之意旨不符，經司法院釋字第812解釋宣告自解釋公布之日
    （即110年12月10日）起失其效力。是本案自無從再依經大
    法官解釋宣告失效之組織犯罪條例第3條第3項規定對被告宣
    告刑前強制工作，併予敘明。
據上論斷，應依刑事訴訟法第273條之1第1項、第299條第1項前
段，判決如主文。
本案經檢察官毛麗雅提起公訴，檢察官范文欽到庭執行職務。
中    華    民    國   111    年     4    月    20    日
                  刑事第五庭    法  官  林明慧
以上正本證明與原本無異。
如不服本判決應於收受送達後20日內向本院提出上訴書狀，並應
敘述具體理由；如未敘述上訴理由者，應於上訴期間屆滿後20日
內向本院補提理由書（均須按他造當事人之人數附繕本）「切勿
逕送上級法院」。
因疫情而遲誤不變期間，得向法院聲請回復原狀。
中　　華　　民　　國　　111 　年　　4 　　月　　20　　日
                                 書記官  鄭永媚 
附錄本案論罪科刑法條： 
中華民國刑法第339條之4
犯第339 條詐欺罪而有下列情形之一者，處1 年以上7 年以下有
期徒刑，得併科1 百萬元以下罰金：
一、冒用政府機關或公務員名義犯之。
二、三人以上共同犯之。
三、以廣播電視、電子通訊、網際網路或其他媒體等傳播工具，
    對公眾散布而犯之。
前項之未遂犯罰之。
組織犯罪防制條例第3條第1項
發起、主持、操縱或指揮犯罪組織者，處3 年以上10年以下有期
徒刑，得併科新臺幣1 億元以下罰金；參與者，處6 月以上5 年
以下有期徒刑，得併科新臺幣1 千萬元以下罰金。但參與情節輕
微者，得減輕或免除其刑。
洗錢防制法第14條第1項
有第2 條各款所列洗錢行為者，處7 年以下有期徒刑，併科新臺
幣5 百萬元以下罰金。　　
附表一：
編號 告訴人  詐騙時間  （民國）     詐騙方式  匯款時間 匯款金額（新臺幣/元） 被告提領時間、地點及金額 主文 1 鄭淑珠 109年11月26日10時2分許 撥打電話予鄭淑珠，佯稱為其親友要借錢云云，致鄭淑珠陷於錯誤，而匯款右列金額至合庫帳戶內。 109年11月26日10時58分許 18萬元  （尚未被提領） 謝伊恩犯三人以上共同詐欺取財罪，處有期徒刑壹年壹月。 2 左永平 109年11月25日19時許 撥打電話予左永平，佯稱為其親友要借錢云云，致左永平陷於錯誤，而匯款右列金額至中信帳戶內。 109年11月26日10時57分許 20萬元 於109年11月（起訴書誤載為1月，應予更正）26日12時17分至20分許，在高雄市○○區○○○路000號「中國信託商業銀行九如分行」，以提款卡及臨櫃方式自中信帳戶內提領19萬8,000元（未提領出來之2,000元為被告報酬） 謝伊恩犯三人以上共同詐欺取財罪，處有期徒刑壹年貳月。 3 謝淑賢 109年11月25日15時許 撥打電話予謝淑賢，佯稱為其親友要借錢云云，致謝淑賢陷於錯誤，而匯款右列金額至國泰世華帳戶內。 109年11月26日12時2分許 6萬元 於109年11月26日12時26分許，在高雄市○○區○○○路000號「全家便利超商」，以提款卡自國泰世華帳戶內提領5萬8,000元（未提領出來之2,000元為被告報酬） 謝伊恩犯三人以上共同詐欺取財罪，處有期徒刑壹年。 4 潘玉双 109年11月26日13時許 撥打電話予潘玉双，佯稱為其親友要借錢云云，致潘玉双陷於錯誤，而匯款右列金額至中信帳戶內。 109年11月26日14時8分許 5萬元 於109年11月26日14時53分許，在高雄市○○區○○路000號「統一超商」，以提款卡自中信帳戶內提領4萬8,000元（未提領出來之2,000元為被告報酬） 謝伊恩犯三人以上共同詐欺取財罪，處有期徒刑壹年。 
附表二：
被害人 給付總額（新臺幣） 執行內容及執行方式（參酌本院111年度雄司民移調字第156號事件調解筆錄） 左永平 15萬元 被告應給付左列被害人新臺幣（下同）15萬元，給付方式：自民國111年4月30日起至全部清償完畢日止，每月為一期，按月於每月30日以前給付1萬元，如有一期未付，尚未到期部分視為全部到期。（上述調解筆錄內容原為被告應給付左列被害人共計20萬元，因被告前已給付5萬元，故本件緩刑條件應給付金額為餘款15萬元；被告於判決前已給付部分無庸重複給付） 謝淑賢 3萬元 被告應給付左列被害人3萬元，給付方式：自民國111年4月30日起至全部清償完畢日止，每月為一期，按月於每月30日以前給付1萬元，如有一期未付，尚未到期部分視為全部到期。（上述調解筆錄內容原為被告應給付左列被害人共計6萬元，因被告前已給付3萬元，故本件緩刑條件應給付金額為餘款3萬元；被告於判決前已給付部分無庸重複給付）